---
title: "Résultats de la deuxième vague"
format: docx
---

```{r}
#| include: false
source("./scripts/import_data.R", encoding = "UTF-8")
source("./scripts/wave2_tables.R", encoding = "UTF-8")
```

## Ajustements méthodologiques 

Par rapport au précédent mail, après réflexion et plusieurs tests, j'ai apporté quelques ajustements méthodologiques : 
* Après relecture attentive des variables qui auraient été exclues avec un cutoff de 80% au lieu de 60%, j'ai préféré opter pour le cutoff de 60% (en réalité, il s'agit d'un cutoff de 4 répondants sur 6 pour les répondants cisgenres, soit `r round((4/6), digits = 2)*100`%, et de 5 répondants sur 7 pour les répondants transgenres, soit `r round((4/6), digits = 2)*100`%) 
* Afin d'apporter un peu de nuance et ajuster cette sélection, j'ai calculé un score pour chaque variable. Ce score va de **-2** *("Aucune importance")* à **2** *("Très important")* avec la réponse *"Neutre"* qui vaut 0. 
* À partir de ce score, j'ai opéré une sélection supplémentaire, en ne conservant que les variables ayant un score égal ou supérieur au troisième quartile, parmi les variables retenues par plus de 60% des participants. Pour les répondants cisgenres, ça a permis de retirer `r length(variable_cisgender[["60%"]][!variable_cisgender[["60%"]] %in% wave2_data_cis_rank$key])` variables : `r paste(variable_cisgender[["60%"]][!variable_cisgender[["60%"]] %in% wave2_data_cis_rank$key], sep = ",")`. Pour les répondants transgenres, ça a permis de retirer `r length(variable_transgender[["60%"]][!variable_transgender[["60%"]] %in% wave2_data_trans_rank$key])` variable : `r paste(variable_transgender[["60%"]][!variable_transgender[["60%"]] %in% wave2_data_trans_rank$key])` 

Ces quelques modifications, même si elles s'éloignent du protocole initial, sont un compromis que j'ai trouvé entre sensibilité et spécificité, en essayant d'affiner au maximum tout en évitant de perdre des variables pertinentes à causer d'un échantillon trop faible. 

## Résultats
Pour faciliter la visualisation des données, j'ai réalisé deux tableaux, un par catégorie de répondants. 
La légende du tableau est la suivante : 
- Les variables ont été classées en fonction de leur score
- Les variables ayant dépassé le cutoff de 60% sont en orange
- Les variables ayant dépasssé le cutoff de 80% sont en vert
- Les variables ayant été jugées importantes par l'ensemble des répondants sont en bleues
- Les variables communes entre les répondants cisgenres et transgenres sont en gras

{{< pagebreak >}}

### Variables sélectionnées par les répondants cisgenres

 
```{r}
#| echo: false
summary_table_cis
```

{{< pagebreak >}}

### Variables sélectionnées par les répondants transgenres
 
```{r}
#| echo: false
summary_table_trans
```
