---
title: "Résultats du premier tour du Delphi"
format:
  revealjs:
    transition: fade
    transition-speed: slow
    theme: [default, syndelphi.scss]
    slide-number: true
    chalkboard: true
    multiplex: false
    controls: true
editor: visual
bibliography: references.bib
logo: logo.jpg
footer: "Syndelphi - Feedback du premier tour"
---

```{r Data, include=FALSE}
source(here::here("scripts/import_data.R"), encoding = "UTF-8")
source(here::here("scripts/tidy_code_data.R"), encoding = "UTF-8")
source(here::here("scripts/prepare_demog_data.R"),  encoding = "UTF-8")
```

# {{< fa face-smile-beam >}} Merci ! {background-color="#006f7d"}

Merci d'avoir participé à ce premier tour de l'étude !

Votre temps et votre expertise nous ont été précieux.

Cette courte présentation a pour but de vous montrer ce qui est ressorti de cette première vague, *dans votre groupe d'experts*, afin de mieux préparer la suite !

```{r Demog_data, include=FALSE}
source(here::here("scripts/create_demog_plots.R"), encoding = "UTF-8")
```

# {{< fa brands searchengin >}} Réponses aux questions ouvertes {background-color="#006f7d"}

## Thèmes

**`r length(unique(codes_tidy_fr$theme))` thèmes** principaux sont ressortis des réponses des experts :

::: incremental
-   Affronter des difficultés au niveau de la santé mentale

-   Naviguer à travers des dynamiques intra-communautaires délétères

-   Survivre dans une société normative

-   Être exposé à des désavantages socio-économiques

-   Affronter des difficultés au niveau de la santé sexuelle
:::

## Sous-thèmes

Ces thèmes sont divisés en **8 sous-thèmes** :

::: incremental
-   Symptômes d'internalisation (dépression, faible estime de soi)
-   Symptômes d'externalisation (usage et abus de substances, y compris alcool)
-   Stress minoritaire
-   Discrimination
-   Pressions normatives (cisnormativité, hétéronormativité, pressions patriarcales sur la masculinité)
-   Manque de soutien social
-   Manque de connaissance
-   Barrières au bien-être
:::

## Hiérarchie des thèmes {.smaller}

```{r Sunburst_code, include = FALSE}
source(here::here("scripts/create_sunburst.R"),  encoding = "UTF-8")
```

Pour mieux visualiser ces différents thèmes et sous-thèmes et leur organisation, nous avons mis au point un diagramme en rayons de soleil. N'hésitez pas à cliquer dessus pour interagir avec !

```{r Sunburst_plot, echo = FALSE, message=FALSE, warning=FALSE}

sunburst_C_fr
```

------------------------------------------------------------------------

## Thèmes principaux {.smaller}

```{r Bar_code, echo=FALSE, message=FALSE, warning=FALSE}

source(here::here("scripts/create_barchart.R"), local = knitr::knit_global())
```

La **solitude** était le thème qui revenait le plus fréquemment, suivi de la **faible estime de soi**, à laquelle elle était liée. La difficulté d'avoir accès à des médecins safe et compétents ainsi que la dépression arrivaient ensuite.

Les thèmes de mauvaises relations familiales, d'ISTs, d'hypersexualisation, d'anxiété, et d'abus de substance avait également été pointé du doigts par plus d'un quart des répondants.

```{r Barplot_T, echo=FALSE, message=FALSE, warning=FALSE}

barplot_C_fr + labs(title = 'Thèmes principaux')
```

------------------------------------------------------------------------

### Le poids de la solitude

La solitude était le facteur qui revenait le plus souvent dans les réponses. Celle-ci était liée au vieillissement, à la migration, au stress minoritaire, et à l'estime de soi :

-   Les répondants indiquaient que la solitude tendait à s'accroître en vieillissant et devenait encore plus marquée chez les **seniors** HSH, en lien avec **l'âgisme** qu'ils subissent et le désintérêt pour les thématiques de santé qui les concernent, tel que le vieillissement en tant que **PVVIH** [^1].

-   Les parcours migratoires des HSH renforçaient également cette solitude, notamment à travers un isolement progressif des **HSH migrants** qui, à force d'expériences négatives dans leurs parcours, de leur pays d'origine à l'arrivée en Belgique, s'éloignaient progressivement des autres.

[^1]: Personne vivant avec le VIH

------------------------------------------------------------------------

-   Les réponses indiquaient en outre un lien entre stress minoritaire et solitude, et plus particulièrement entre **dissimulation de l'identité**, et **isolement**.

-   En outre, plusieurs experts ont évoqué les liens bidirectionnels entre la solitude et une plus **faible confiance en soi**, pointant du doigt les possibilités d'agir sur l'estime de soi en brisant la solitude.

------------------------------------------------------------------------

### Les pressions sur la masculinité

Les pressions patriarcales sur la masculinité venaient s'immiscer dans les dynamiques sociales intracommunautaires, en instaurant un climat de **compétitivité** ainsi qu'en imposant des **diktats** sur l'apparence physique et la jeunesse.

------------------------------------------------------------------------

### Discriminations

Deux formes de discrimination ont été mises en avant dans les réponses : **l'homophobie**, **l'âgisme,** et la **transphobie**. Ces discriminations s'inscrivaient tout particulièrement dans le cadre familial et dans l'environnement social plus élargi.

Chez les migrants HSH, cette homophobie était présente à la fois dans le pays d'origine ainsi que dans les centres d'accueil, ce qui pouvait rendre le parcours migratoire dangereux et difficile.

Ces discriminations pouvaient se manifester par de la **violence** et des **micro-agressions**, notamment au sein du foyer familial.

------------------------------------------------------------------------

### Un manque de connaissance et d'accès à l'information

Le manque de connaissance sur des thématiques spécifiques aux HSH cisgenres a été relevée. Celui-ci se manifestait par un manque de connaissance sur la réduction des risques en matière de consommation de **substance** et de **chemsex**.

Dans le même ordre d'idée, il y avait un manque d'accès à des médecins **informés et respectueux**. Les pressions normatives se manifestaient ici dans le manque d'ouverture de certains médecins sur la diversité des orientations sexuelles.

------------------------------------------------------------------------

### Estime de soi et pratiques sexuelles à risque

À cause d'un manque d'estime de soi, certains HSH pouvaient avoir des difficultés à formuler leurs limites, entraînant des pratiques sexuelles à risque non consenties. Cela arrivait, par exemple, si un partenaire insistait pour ne pas porter de préservatif et que l'autre n'osait pas affirmer ses besoins à ce niveau.

------------------------------------------------------------------------

### Santé mentale

Au niveau de la santé mentale, divers éléments ont été cités :

-   Anxiété

-   Dépression

-   PTSD, notamment dans les parcours migratoires

-   Burnout

-   Instabilité émotionnelle

-   Difficultés cognitives, en lien avec un environnement carencé et un décrochage scolaire suite à des expériences négatives

On retrouvait également des manifestations externes de ce mal-être interne, tel que l'usage, voire l'abus, de substance comme mécanisme de coping.

------------------------------------------------------------------------

### Une hypersexualisation intra- et extra-communautaire

L'hypersexualisation évoquée par les experts du Delphi concernait à la fois les préjugés externes sur la vie sexuelle débridée des HSH, mais également des pressions internes de se conformer à ce stéréotype.

Cette hypersexualisation était liée aux pressions patriarcales sur la masculinité, avec une vision des hommes comme étant naturellement intéressés par le sexe, phénomène qui serait encore amplifié en contexte HSH.

------------------------------------------------------------------------

### Santé sexuelle

Au niveau de la santé sexuelle, les réponses tournaient autour des ISTs, y compris le VIH. En plus des aspects classiques de prévention, les réponses tournaient également autour des conséquences à long terme des infections sexuellement transmissibles. Cela comportait les risques de cancer suite à une infection au papillomavirus ou les comorbidités et conséquences du vieillissement avec le VIH.

------------------------------------------------------------------------

### Désavantages socio-économiques

Au niveau socio-économique, les différents éléments évoqués étaient la précarité, le décrochage scolaire, à cause d'un environnement social défavorable, ainsi que les difficultés liées aux parcours migratoires.

# {{< fa person-walking-dashed-line-arrow-right >}} Et maintenant ? {background-color="#006f7d"}

Ce questionnaire a permis de faire sortir beaucoup d'idées intéressantes de votre part et, pour ça, nous vous remercions encore !

Maintenant, il va falloir choisir les éléments les plus importants parmi tout ce qui a été évoqués, ainsi que parmi d'autres éléments issus de la littérature scientifique.

La prochaine vague du Delphi ne comportera pas de question ouverte. Vous devrez juste indiquer sur une échelle de 1 à 5 l'importance des différents éléments proposés, en fonction de votre expérience de terrain et de votre vécu personnel.

Nous reviendrons vers vous dès que ce sera fini avec un nouveau feedback !
