---
title: "Résultats du premier tour du Delphi"
format:
  revealjs:
    transition: fade
    transition-speed: slow
    theme: [default, syndelphi.scss]
    slide-number: true
    chalkboard: true
    multiplex: true
editor: visual
bibliography: references.bib
logo: logo.jpg
footer: "Syndelphi - Résultats du premier tour"
---

```{r Data, include=FALSE}
source(here::here("scripts/import_data.R"), encoding = "UTF-8")
source(here::here("scripts/tidy_code_data.R"), encoding = "UTF-8")
source(here::here("scripts/prepare_demog_data.R"),  encoding = "UTF-8")
```

# {{< fa chart-pie >}} Profil des experts {background-color="#006f7d"}

```{r Demog_data, include=FALSE}
source(here::here("scripts/create_demog_plots.R"), encoding = "UTF-8")
```

## Caractéristiques général des répondants {.smaller}

::: incremental
-   **17** experts ont répondu à notre questionnaire

<!-- -->

-   Leur ancienneté dans l'associatif allait de `r min(demog_data$ASS05)` à `r max(demog_data$ASS05)` pour une ancienneté médiane de `r median(demog_data$ASS05)` ans.

-   **65%** des experts interrogés étaient sur le terrain au moins une fois par semaine et un tiers étaient sur le terrain quasi-quotidiennement.

-   Les missions principales étaient *l'accueil* **(N = 13)** et la *socialisation* **(N = 12)**, suivies par la *santé communautaire* **(N = 7)**.

-   Certains experts avaient des missions additionnelles telles que la formation des professionnel·le·s à l'accueil des HSH, la réduction des risques, la sensibilisation vers le grand public, ou le logement des personnes LGBTQIA+ qui se retrouvent à la rue.
:::

## Mobilité de genre

La répartition des experts est relativement équilibrée, avec un léger déséquilibre en faveur des experts cisgenres, qui représentent 59% des participants, soit 10 experts sur 17.

```{r Gender_data, echo=FALSE, warning=FALSE, message=FALSE}
gender_pie
```

## Répartition géographique

Au niveau géographique, les experts interrogés travaillaient dans les cinq provinces francophones ainsi que dans la région Bruxelles-Capitale. On remarque toutefois que les provinces du Hainaut, du Luxembourg et du Brabant Wallon sont les moins bien représentées dans notre échantillon.

```{r Province_plot, echo=FALSE, warning=FALSE, message=FALSE}
province_bar
```

## Âge

Enfin, au niveau de l'âge, notre échantillon est biaisé vers des tranches d'âge assez jeunes, principalement pour les experts transgenres dont aucun ne dépasse la trentaine. Pour les experts cisgenres, en revanche, deux experts se situaient dans la quarantaine et un, dans la soixantaine.

```{r Age_plot, echo=FALSE, message=FALSE, warning=FALSE}
age_bar
```

## En résumé

Malgré un nombre de répondant limité, notre échantillon d'experts a une diversité satisfaisante et une expérience de terrain suffisante. Aucune province n'a été oubliée et la plupart des répondants avaient un contact au moins hebdomadaire avec le public.

# {{< fa brands searchengin >}} Analyse thématique des questions ouvertes {background-color="#006f7d"}

## Structure du questionnaire

Trois questions principales étaient posées aux participants :

1.  Au niveau de la **santé mentale**, quels sont, d'après votre expérience, les principaux problèmes auxquels les hommes \[transgenres ou cisgenres\] ayant des rapports sexuels avec d'autres hommes sont confrontés ? 
2.  Au niveau de la **santé physique**, \[...\]
3.  Au niveau du **bien-être social**, \[...\]

------------------------------------------------------------------------

Ces questions étaient dédoublées de telle sorte à ce que les participants cisgenres répondent pour les HSH cisgenres tandis que les participants transgenres répondent pour les HSH transgenres.

------------------------------------------------------------------------

En plus de ces trois questions, les répondants étaient invités à justifier leur choix avec une sous-question *"Pourquoi pensez-vous que ces éléments sont les plus importants dans la vie des HSH ?"*

## Analyse des résultats

### Méthode d'analyse

-   Les réponses aux questions ouvertes ont été importées dans QualCoder3 pour les coder

-   Une analyse inductive des réponses a permis de mettre au point un guide de codage pour l'analyse thématique de contenu

## Thèmes et sous-thèmes

-   Une première version du guide de codage mettait en évidence des thèmes qui recoupaient les questions ouvertes ("Santé mentale", "Santé physique", "Bien-être social").

-   Cette première classification des thèmes a été par la suite revue pour deux raisons :

    -   Les réponses mélangeaient les composantes sociales, psychologiques et physiques

    -   Certains thèmes et sous-thèmes ne pouvaient s'inscrire dans une démarcation stricte des composantes bio-psycho-sociales

## Thèmes

**`r length(unique(codes_tidy_fr$theme))` thèmes** principaux ont été identifiés après analyse :

::: incremental
-   Affronter des difficultés au niveau de la santé mentale

-   Naviguer à travers des dynamiques intra-communautaires délétères

-   Survivre dans une société normative

-   Être exposé à des désavantages socio-économiques

-   Affronter des difficultés au niveau de la santé sexuelle
:::

## Sous-thèmes

Ces thèmes sont divisés en **`r sum(!is.na(unique(codes_tidy_fr$subtheme)))` sous-thèmes** :

::: incremental
-   Symptômes d'internalisation
-   Symptômes d'externalisation
-   Stress minoritaire
-   Discrimination
-   Pressions normatives
-   Manque de soutien social
-   Manque de connaissance
-   Barrières au bien-être
:::

## Hiérarchie des thèmes {.smaller}

```{r Sunburst_code, include = FALSE}
source(here::here("scripts/create_sunburst.R"),  encoding = "UTF-8")
```

Un diagramme en rayons de soleil permet de mieux visualiser cette hiérarchie de thèmes et de sous-thèmes. Il permet également de comparer les thèmes évoqués par les participants cisgenres et transgenres.

Les thèmes les plus fréquents des participants transgenres portaient sur les **difficultés à survivre dans une société normative**. Les répondants cisgenres, de leur côté, évoquaient plus fréquemment des thèmes en lien avec leur **santé mentale**.

```{r Sunburst_plot, echo = FALSE, message=FALSE, warning=FALSE}

subplot(sunburst_C_fr, sunburst_T_fr) |>
  layout(grid = list(columns =2, rows = 1),
         margin = list(l = 0, r = 0, b = 0, t = 50),
         title = "Thèmes des experts cisgenres (gauche) et transgenres (droite)")

```

------------------------------------------------------------------------

## Thèmes principaux par répondants {.smaller}

```{r Bar_code, echo=FALSE, message=FALSE, warning=FALSE}

source(here::here("scripts/create_barchart.R"), local = knitr::knit_global())
```

En regardant un peu plus dans le détail, on remarque que la solitude, la faible estime de soi, le mauvais accès au soin, ainsi que la dépression étaient les 4 thèmes les plus fréquents des répondants cisgenres. La totalité des répondants transgenres, de leur côté, évoqué des difficultés liées à la cisnormativité de la société et près des 3/4 ont mentionné la transphobie. Les questions d'estime de soi et de solitude n'étaient mentionnées qu'après, mais [il est important de noter que l'estime de soi était mentionnée dans une même proportion pour les répondants cisgenres et transgenres]{.fragment .highlight-blue}.

::: columns
::: {.column width="50%"}
```{r Barplot_C, echo=FALSE, message=FALSE, warning=FALSE}

barplot_C_fr
```
:::

::: {.column width="50%"}
```{r Barplot_T, echo=FALSE, message=FALSE, warning=FALSE}

barplot_T_fr
```
:::
:::

## {{< fa people-group >}} Thème 1 : survivre dans une société normative

### Le poids de la solitude

L'impact de la solitude sur la vie des HSH était palpable dans les réponses des experts cisgenres et transgenres.

Les répondants cisgenres indiquaient en outre que cette solitude tendait à s'accroître en vieillissant et devenait encore plus marquée chez les **seniors** HSH, en lien avec **l'âgisme** qu'ils subissent et le désintérêt pour les thématiques de santé qui les concernent, tel que le vieillissement en tant que **PVVIH** [^1].

[^1]: Personne vivant avec le VIH

------------------------------------------------------------------------

### Solitude et migration

Les parcours migratoires des HSH renforçaient également cette solitude, notamment à travers un isolement progressif des **HSH migrants** qui, à force d'expériences négatives dans leurs parcours, de leur pays d'origine à l'arrivée en Belgique, s'éloignaient progressivement des autres.

------------------------------------------------------------------------

### Solitude et stress minoritaire

Ce lien entre stress minoritaire et solitude, et plus particulièrement entre **anticipation d'évènements négatifs** et **isolement**, était également explicité dans les réponses d'un expert transgenre, dans un contexte de transphobie et de cisnormativité.

La **dissimulation de l'identité**, plus présente dans les réponses des experts cisgenres, constituait un autre facteur de stress minoritaire qui contribuait à l'isolement des HSH.

------------------------------------------------------------------------

### Solitude et estime de soi

En outre, plusieurs experts ont évoqué les liens bidirectionnels entre la solitude et une plus **faible confiance en soi**, pointant du doigt les possibilités d'agir sur l'estime de soi en brisant la solitude.

------------------------------------------------------------------------

### L'impact des pressions normatives

Les pressions normatives étaient tout particulièrement évoquées par les experts transgenres, la totalité d'entre eux ayant évoqué l'impact de la **cisnormativité** dans leur vie ainsi que dans celles de leurs usagers.

Ces pressions cisnormatives concernaient surtout **l'apparence physique** ainsi que **l'anatomie**. Elles étaient liées à des situations de rejet, à la fois dans la société, mais également avec des partenaires romantiques ou sexuels cisgenres. L'habitude de la déception suscitée par ces rejets répétés était liée à une plus **faible estime de soi** ainsi qu'à des risques de relations abusives.

------------------------------------------------------------------------

### Normativité et accès au soin

Par ailleurs, la cisnormativité était également liée à un **manque d'accès au soin** dû à un **manque d'ouverture** d'esprit des médecins sur la diversité des corps masculins. Cela entraînait également des **freins au dépistage** des ISTs, les campagnes de prévention ainsi que les pratiques de dépistage étant décrites comme cisnormées.

Ces éléments rejoignaient l'expérience de l'hétéronormativité décrite par les HSH cisgenres, qui y voyaient aussi un facteur de moindre accès au soin en raison d'un manque d'ouverture sur la diversité des orientations sexuelles.

------------------------------------------------------------------------

### Les pressions sur la masculinité

Les pressions patriarcales sur la masculinité concernaient à la fois les hommes cisgenres et transgenres. Elles venaient s'immiscer dans les dynamiques sociales intracommunautaires, en instaurant un climat de **compétitivité** ainsi qu'en imposant des **diktats** sur l'apparence physique et la jeunesse.

Par ailleurs, un des participant questionnait le lien entre ces pressions patriarcales et une négligence de sa propre santé mentale.

------------------------------------------------------------------------

### Discriminations

Trois formes de discrimination ont été mises en avant dans les réponses : **l'homophobie**, la **transphobie**, et **l'âgisme**. Ces discriminations s'inscrivaient tout particulièrement dans le cadre familial et dans l'environnement social plus élargi.

Chez les migrants HSH, cette homophobie était présente à la fois dans le pays d'origine ainsi que dans les centres d'accueil, ce qui pouvait rendre le parcours migratoire dangereux et difficile.

Par ailleurs, les HSH transgenres relevaient l'intersectionalité de leur positionnement social, qui les expose à la fois à la transphobie et à l'homophobie. Transphobie qui impactait également leur santé mentale en pouvant accroître le sentiment de **dysphorie**.

Ces discriminations pouvaient se manifester par de la **violence** et des **micro-agressions**, notamment au sein du foyer familial.

------------------------------------------------------------------------

### Un manque de connaissance et d'accès à l'information

Le manque de connaissance sur des thématiques spécifiques aux HSH était un élément transversal touchant à la fois les **pratiques sexuelles** et la **consommation de produits**.

Les experts cisgenres signalaient plus particulièrement un manque de connaissance sur la réduction des risques en matière de consommation de **substance** et de **chemsex**. Les experts transgenres évoquaient plutôt un manque de connaissance et d'accès à des informations trans-spécifiques sur l'impact du **THAG** [^2] sur le risque d'acquisition **d'IST**.

[^2]: Traitement hormonal d'affirmation de genre

------------------------------------------------------------------------

### Un accès au soin restreint

Le faible accès au soin des HSH était directement lié aux thèmes de pressions normatives et de manque de formatin. Il recoupait 3 composantes principales :

-   Un manque de service pour les **PVVIH âgés**, notamment pour aborder les questions de comorbidités du VIH et leur impact sur le vieillissement

-   Un manque d'accès à la **PrEP** pour les HSH migrants

-   Un manque d'accès à des médecins **informés et respectueux**

## {{< fa face-frown >}} Thème 2 : affronter des difficultés au niveau de la santé mentale {.smaller}

### Estime de soi et besoin de validation masculine

Le manque de confiance en soi était un des points les plus fréquemment cités, à la fois par les participants cisgenres et transgenres. Outre le lien susmentionné avec la **solitude**, ce manque d'estime de soi était lié chez les participants transgenres à une **relation ambivalente avec les HSH cisgenres**.

D'une part, un des participants indiquait un besoin des hommes transgenres de voir leur **masculinité validée** à travers des rapports avec d'autres hommes. Le revers de cela étant, selon un autre participant, que le manque de **légitimité** que peuvent ressentir les hommes transgenres pouvaient les pousser à éviter d'avoir des relations avec des hommes cisgenres, de peur de ne pas être reconnus comme des hommes à part entière. Par ailleurs, la **dysphorie** de certains hommes transgenres pouvait être majorée au travers de rapports sexuels avec des hommes cisgenres.

En outre, des questions déplacées, une focalisation sur le génital, et des rejets de la part des HSH cisgenres était évoqués par plusieurs participants transgenres.

------------------------------------------------------------------------

### Manque d'assertivité et pratiques à risque

Ce manque de confiance en soi avait pour conséquence, chez les hommes cisgenres et transgenres, un manque d'assertivité qui pouvait les empêcher de formuler leurs limites, entraînant des pratiques sexuelles à risque.

::: callout-note
## Verbatim d'un des experts

\[...\] Si l'autre ne veut pas de préservatif, on va peut-être se plier à son exigence par peur du conflit, par peur d'exprimer son opposition. On a aussi moins conscience de nos corps, on y prête moins attention : si ma vie n'est pas importante, je ne vais pas me préoccuper de ma santé physique.
:::

------------------------------------------------------------------------

### Un mal-être internalisé et externalisé

Au niveau des manifestations internes du mal-être, divers éléments ont été cités par les répondants :

-   Anxiété

-   Dépression

-   PTSD, notamment dans les parcours migratoires

-   Burnout

-   Instabilité émotionnelle

-   Difficultés cognitives, en lien avec un environnement carencé et un décrochage scolaire suite à des expériences négatives

------------------------------------------------------------------------

Les répondants transgenres ont également évoqués la dysphorie, intensifiée par la transphobie et pouvant mener à de l'anxiété ou à de la dépression, tout en citant moins de difficultés psychiques différentes que les experts cisgenres.

Les répondants cisgenres évoquaient en outre des manifestations externes de ce mal-être interne, tel que l'usage, voire l'abus, de substance comme mécanisme de coping.

## {{< fa user-group >}} Thème 3 : naviguer à travers des dynamiques intra-communautaires délétères

### Dynamiques de pouvoir et difficultés à se lier

Plusieurs éléments concourraient à l'établissement de dynamiques de pouvoir déséquilibrées : des dynamiques de pouvoir héritées de l'hétéronormativité, le manque d'estime de soi de certains hommes transgenres qui pouvaient se retrouver subordonnés à un partenaire cisgenre qui se montrait plus ouvert que les précédents, et des disparités d'âge entre les partenaires.

Les pressions patriarcales sur la masculinité induisait également des dynamiques de compétition et de pouvoir qui pouvaient être rebutantes pour certains HSH.

Ces différents éléments avaient pour conséquences une difficulté pour certains HSH à se vivre en communauté et à établir des relations saines entre-eux, qu'elles soient amicales, romantiques, ou sexuelles.

------------------------------------------------------------------------

### Une hypersexualisation intra- et extra-communautaire

L'hypersexualisation évoquée par les experts du Delphi concernait à la fois les préjugés externes sur la vie sexuelle débridée des HSH, mais également des pressions internes de se conformer à ce stéréotype.

Cette hypersexualisation était liée aux pressions patriarcales sur la masculinité, avec une vision des hommes comme étant naturellement davantage intéressés par le sexe, phénomène qui serait encore amplifié en contexte HSH.

En outre, un répondant transgenre liait cisnormativité et hypersexualisation en pointant du doigt que la vision hypersexualisée des HSH évoquait une imagerie cisnormative où le sexe entre hommes est implicitement lu comme impliquant la possession et l'usage de pénis.

## {{< fa virus >}} Thème 4 : affronter des difficultés au niveau de la santé sexuelle

Au niveau de la santé sexuelle, les réponses tournaient autour des ISTs, y compris le VIH, ainsi que sur leurs conséquences : comorbidités et vieillissement avec le VIH ainsi que cancers liés au HPV[^3].

[^3]: Human Papillomavirus

## {{< fa scale-unbalanced >}} Thème 5 : être exposé à des désavantages socio-économiques

Au niveau socio-économique, les différents éléments évoqués étaient la précarité, les difficultés à trouver un emploi à cause de la transphobie des employeurs, le décrochage scolaire, à cause d'un environnement social défavorable, ainsi que les difficultés liées aux parcours migratoires.
